臺灣彰化地方法院民事判決　95年度勞簡上字第4號
上　訴　人　彰化縣木工業職業工會
法定代理人　甲○○
訴訟代理人　丁○○
被上訴人　　丙○○
訴訟代理人　乙○○
上列當事人間請求給付退休金事件，上訴人對於中華民國95年3
月22日本院彰化簡易庭94年度彰勞簡字第13號第一審判決提起上
訴，本院判決如下：
    主  文
上訴駁回。
第二審訴訟費用由上訴人負擔。
    事實及理由
一、被上訴人起訴主張：
(一)、被上訴人自民國71年3月1日起受僱於上訴人，於94年7月26
    日向上訴人申請自94年9月6日退休，被上訴人退休時之工作
    年資已超過20年，依勞動基準法（下稱勞基法）第84條之2
    及上訴人自訂之會務工作人員管理辦法第31條第1項規定，
    已符合自請退休條件。又上訴人屬勞工團體，依行政院勞工
    委員會92年11月14日勞動一字第0920063692號函公告，自92
    年12月1日起適用勞基法。是自92年12月1日起至被上訴人退
    休之日止，被上訴人之工作年資為1年10月又5天，依勞動基
    準法第55條第1項第1款規定，有4個基數之退休金。被上訴
    人退休前6個月每月之工資為新台幣（下同）36,020元、總
    日數184日，每月平均工資為35,237元，上訴人應給付該部
    分退休140,948元。
(二)、又按勞基法第84條之2規定，被上訴人於上訴人適用勞動基
    準法前之工作年資，係依當時應適用之法令規定計算。查依
    內政部於59年7月21日頒訂之工會會務工作人員管理辦法（9
    0年12月19日廢止）第31條第2項、第3項規定「處長、組長
    、秘書、幹事、助理幹事、雇員服務滿20年得申請退休，年
    滿60歲者應予退休。但各該工會基於實際業務需要，得經理
    事會議通過，予以延長退休至65歲止。前項退休金發給標準
    ，由各該工會視財務狀況自行訂定經理事會通過報請主管機
    關核備後實施」。而上訴人自訂並經彰化縣政府89年12月16
    日以89彰府字第23567號函准予核備之「彰化縣木工職業工
    會會務工作人員管理辦法」第31條第2項規定「退休金發給
    標準，以在本會服務滿1年者，按其月平均工資發給1個月退
    休金；服務年資滿15年者，其超過部分，每滿1年給2個月退
    休金；但最高以45個月為限。未滿半年者以半年計，滿半年
    未滿1年者以1年計」。是以自71年3月1日起至90年12月19日
    止，被上訴人之工作年資為19年9月又18天，依內政部頒訂
    之工會會務人員管理辦法第31條第2、3項規定及上訴人自訂
    之會務工作人員管理辦法第31條第2項規定，此部分上訴人
    應給付被上訴人25個基數計算之退休金。另自內政部工會會
    務工作人員管理辦法廢止後至勞基法施行前即90年12月20日
    至92年11月31日止，被上訴人之退休金給與標準應依上訴人
    自訂之工會會務工作人員管理辦法第31條第2項規定計算，
    此部分被上訴人之年資為1年11月又11天，上訴人應給付被
    上訴人4個基數之退休金。故被上訴人適用勞動基準法前之
    退休金為29個基數，其退休前1年每月之工資為36,020元，
    平均工資為36,020元，該部分上訴人應給付之退休金為1,04
    4,580元。被上訴人得領取之退休金為1,185,528元（140,94
    8＋1,044,580＝1,185,528），上訴人僅給付923,655元，尚
    不足261,873元，爰請求上訴人給付上開退休金差額及遲延
    利息等語。
二、上訴人則以：
(一)、被上訴人退休金基數之計算應分三階段核計：
    被上訴人於71年3月1日受僱於上訴人工會，於94年7月26日
    申請自94年9月6日起退休，年資核計算共23年7個月又5天，
    符合上訴人工會自訂會務人員管理辦法第31條第1項之規定
    ，退休生效。另參彰化地院74年訴字第56號判決：「勞工請
    求退休金之債權係逐步建立於受僱期間，衡諸法律不溯既往
    原則之精神，勞工就年資在勞基法施行前之退休金，即不得
    依勞基法請求，而仍應依其年資期間之法律規定請求」，即
    勞工之資遣費及退休金應採「分段實施」原則辦理。再參最
    高法院75年度台上字第587號判決「勞工退休時，勞基法雖
    已公布施行，但依法律不溯既往之原則，勞工就該法施行前
    之工作年資，不得依該法之規定，請求雇主給與退休金。則
    雇主就該部分工作年資，依其自訂之員工退休辦法核給，即
    無不合」，從而，被上訴人23年7個月又5天之年資，應以其
    在職期間依適用法令分段核計退休金之基數，共分三階段：
１、第一階段：
    計18年10個月（71年3月1日至89年12月15日）。當時之相關
    法令規定，為71年7月1日內政部頒布之「工會會務工作人員
    管理辦法」（該辦法於90年12月19日廢止），惟：(1)依中央
    法規標準法第5條第2款規定，該管理辦法係行政命令，不得
    規定人民間的權利義務，對上訴人工會不生拘束力。(2)依內
    政部61年11月4日台內勞字第494045號令「各級工會會務工
    作人員之退休金，得視各該工會實際財務情形自行訂定，提
    經法定理事會議決議通過後，報請主管官署核准施行」，據
    此，上訴人工會自訂之會務公務人員管理辦法尚未訂定實施
    ，該階段之退休基數，被上訴人自無法可為依據，應由勞資
    雙方協商之。
２、第二階段：
    計2年11個月（89年12月16日至92年11月30日）。所適用之
    法令為上訴人工會自訂之會務人員管理辦法，依該辦法第31
    條規定：「退休金之發給標準，以在本會服務每滿1年者，
    按其月平均工資發給1個月退休金；服務年資滿15年者，其
    超過部分，每滿1年發給2個月退休金；未滿半年者以半年計
    ，滿半年未滿1年者以1年計」，被上訴人之年資計2年11個
    月，核計為6個基數。
３、第三階段：
    計1年10個月（92年12月1日至94年9月6日）。所適用法令為
    勞基法，依勞基法第53條規定「勞工有左列情形之一者，得
    請自請退休：一、工作滿15年以上年滿55歲者。二、工作25
    年以上者」，被上訴人並不符自請退休要件，該段期間年資
    ，應以結清方式待之，基數自應以勞資雙方合意為之；上訴
    人主張依勞基法第55條規定，該段期間年資合併計算已達23
    年餘，滿16年的部分，每滿1年發給1個基數計，被上訴人之
    年資計1年10個月，核計有2個基數。
(二)、退休金平均工資之核計：
    同上理，被上訴人退休金之平均工資計算亦應分三階段核計
    ：
１、第一階段：
    無法可依據，由雙方協商之。
２、第二階段：
    上訴人工會自定之會務工作人員管理辦法亦無明訂平均工資
    計算方法；依上訴人工會自定之會務人員管理辦法第31條第
    2項之規定，係比照勞保條例退休給付之原則與精神（參勞
    保條例第59條），故被上訴人退休之平均工資，上訴人工會
    主張比照勞保條例（參勞保條例第施行細則第52條），以被
    上訴人退休前最近3年之月投保薪資合計額除以36計算，核
    計32,592元。
３、第三階段：
    依勞基法第2條第4款規定核計平均工資，核計36,020元。
(三)、上訴人工會依法令規定應只須核給被上訴人退休金金額為26
    7,592元（32,592元×6基數＋36,020元×2基數）；從而，
    上訴人工會理事會基於被上訴人工作23年餘之辛勞，核給被
    上訴人退休金923,655元中之656,063元則係上訴人恩惠性給
    予之年資補償給付（彌補第一階段年資），於情於理於法均
    未疏忽等語，資為抗辯。
三、原審對於被上訴人之請求，判決被上訴人部分勝訴，並依職
    權宣告假執行，上訴人聲明不服提起上訴，求為判決：(一)、
    原判決於不利上訴人部分廢棄。(二)、上開廢棄部分被上訴人
    在第一審之訴駁回。被上訴人則聲明：上訴駁回。
四、兩造不爭執事項：
(一)、被上訴人自71年3月1日起受僱於上訴人，於94年9月6日退休
    ；並已自上訴人處領得923,655元之退休金。
(二)、上訴人屬勞工團體，依行政院勞工委員會92年11月14日勞動
    一字第0920063692號函公告，自92年12月1日起適用勞動基
    準法。
(三)、內政部於59年7月21日曾頒訂「工會會務工作人員管理辦法
    」（嗣於90年12月19日廢止）；另上訴人依照上開管理辦法
    第31條規定，自訂「彰化縣木工業職業工會會務工作人員管
    理辦法」，並經彰化縣政府89年12月16日以89彰府字第2356
    7號函准予核備。
(四)、依被上訴人退休前1年每月之平均工資為35,513元；退休前
    六個月每月之平均工資為35,237元（本院95年6月19日準備
    程序筆錄參照）。
五、法院之判斷：
(一)、適用勞基法後退休金之計算：
    按「勞工退休金之給與標準如左：一　按其工作年資，每滿
    一年給與兩個基數。但超過十五年之工作年資，每滿一年給
    與一個基數，最高總數以四十五個基數為限。未滿半年者以
    半年計；滿半年者以一年計」、「勞工工作年資自受僱之日
    起算，適用本法前之工作年資，其資遣費及退休金給與標準
    ，依其當時應適用之法令規定計算；當時無法令可資適用者
    ，依各該事業單位自訂之規定或勞雇雙方之協商計算之。適
    用本法後之工作年資，其資遣費及退休金給與標準，依第十
    七條及第五十五條規定計算」，勞基法第55條第1項第1款、
    第84條之2分別定有明文。是適用勞基法前之工作年資，其
    退休金給與標準，依其當時應適用之法令規定計算，或依各
    該事業單位自訂之規定或勞僱雙方之協商計算之；適用該法
    後工作之年資退休金給與標準，則依勞基法第55條之標準計
    算，且工作年資均自受僱之日起算，以憑認定是否合乎退休
    的條件。是勞工迄辦理退休為止之年資計算既自受僱時起合
    併計算，則上訴人辯稱：被上訴人於適用勞基法後，應分割
    重新起算其工作年資，因其該段工作年資僅1年10個月，不
    符自請退休要件，該段期間年資，應以結清方式待之，基數
    自應以勞資雙方合意為之云云，即無可採。又被上訴人自92
    年12月1日起適用勞基法後至92年9月6日退休之日止，被上
    訴人之工作年資為1年10月又5天，此為兩造所不爭執，依勞
    基法第55條第1項第1款之標準計，被上訴人之退休金基數為
    4個。而被上訴人其退休前6個月之月平均工資為35,237元，
    此亦為兩造所不爭執（見本院95年6月19日準備程序筆錄）
    ，故被上訴人得請求之勞基法適用後之退休金為140,948元
    （35,237元X4基數=140,948元）。
(二)、適用勞基法前退休金之計算：
１、被上訴人自92年12月1日起適用勞基法規定，有行政院勞工
    委員會92年11月14日勞動一字第0920063692號函乙紙附卷可
    參，且為兩造所不爭執，則依勞基法第84條之2規定，被上
    訴人92年12月1日前之工作年資，其退休金給與標準，應適
    用當時法令或上訴人自訂之規定或兩造之協商計算之。而內
    政部於59年7月21日曾頒訂「工會會務工作人員管理辦法」
    ；另上訴人依照上開管理辦法第31條規定，自訂「彰化縣木
    工業職業工會會務工作人員管理辦法」，並經彰化縣政府89
    年12月16日以89彰府字第23567號函准予核備。兩者均有退
    休金之相關規定，兩造對被上訴人自上開「彰化縣木工業職
    業工會會務工作人員管辦法」生效後至勞動基準法適用前，
    即89年12月16日至92年11月30日止，應依上訴人自訂之會務
    工作人員管理辦法第31條第2項規定計算退休金（即服務年
    資滿15年者，其超過部份，每滿一年發給二個月退休金，滿
    半年未滿1年者以1年計），並不爭執。該段期間被上訴人之
    工作年資為2年11月又16天，故被上訴人之退休金基數為6個
    。
２、另自被上訴人71年3月1日受僱於上訴人之日起至89年12月16
    日上訴人自訂之會務工作人員管理辦法生效前被上訴人之工
    作年資，上訴人雖辯稱該內政部頒訂之工會會務工作人員管
    理辦法已廢止，且上訴人所自訂之管理辦法亦尚未制定施行
    ，依法律不溯及既往原則，故該期間已無法令可資適用，是
    上訴人毋須給付退休金云云。惟查：
(1)、雖該內政部所頒訂之「工會會務工作人員管理辦法」業經主
    管機關即行政院勞工委員會於90年12月19日公告廢止等情，
    有上訴人提出之「工會會務工作人員管理辦法」影本在卷足
    憑（見原審卷第49頁至52頁），亦為被上訴人所不爭執，固
    係屬實，然按「關於人民之權利、義務者，應以法律定之。
    」、「應以法律規定之事項，不得以命令定之。」，為中央
    法規標準法第5條及第6條所明定，據此，有關工會會務人員
    之權利保障問題，實不宜以命令定之。是行政院勞工委員會
    於90年12月19日公告廢止「工會會務工作人員管理辦法」，
    乃因該辦法屬職權命令，依行政法學之觀點，僅上級機關對
    下級機關有拘束力，對一般人民並無強制力。認為有關會務
    人員之權利、義務事項宜由勞資雙方以勞動契約定之，故而
    廢止，並無藉此廢止關於該辦法所生成之權利、義務之意，
    因前揭「工會會務工作人員管理辦法」中關於上訴人會務工
    作人員退休之規定，原既已納入上訴人與其會務工作人員間
    之勞動契約中適用之規範，並為被上訴人所遵守而有所期待
    ，此項規定，自當視為兩造勞動契約之一部，兩造間對於原
    已成立契約之內容，若有變更之情形，自當另為約定，否則
    即應受上揭管理辦法之拘束。是上訴人辯稱：該管理辦法係
    行政命令，不得規定人民間的權利義務，對上訴人工會不生
    拘束力，即非可採。
(2)、再者，依前揭內政部頒布之「工會會務工作人員管理辦法」
    第31條第3項規定：「前項退休金發給標準，由各該工會視
    財務狀況自行訂定經理事會通過報請主管機關核備後實施」
    ；又依同辦法第34條規定：「工會應依其年度預算中所列人
    事費百分之十，每年提列準備基金專戶存儲，作為支付會務
    工作人員退職、退休、撫卹之用，不得移作他用。」，則該
    辦法廢止前既有退休金之相關規定，依照勞基法第84條之2
    前段規定，被上訴人該期間之退休金，應依「當時有效」之
    法令即內政部所頒布「工會會務工作人員管理辦法」規定計
    算，行政院勞工委員會亦同此見解，此有被上訴人所提該委
    員會 94年7月8日勞資1字第0940037597號函可稽。又該管理
    辦法雖有退休金之相關規定而未有給付標準，惟其退休金發
    給標準依照該辦法第31條第3項之規定係委由各該工會視財
    務狀況自行訂定，而上訴人於89年12月16日即依該辦法第31
    條第3項規定自訂「彰化縣木工業職業工會會務工作人員管
    理管法」，該辦法第31條第2項即明訂退休金給付標準，堪
    認上訴人自訂之管理辦法為內政部所頒布「工會會務工作人
    員管理辦法」之補充與延伸。因該段期間被上訴人之工作年
    資為18年9月又5天（自71年3月1日受僱之日起至90年12月15
    日止），故被上訴人之退休金基數依照上訴人自訂管理辦法
    第31條第2項規定為23個（15×1＋4×2＝23；即服務每滿一
    年者，按其月平均工資發給一個月退休金；服務年資滿15年
    者，其超過部份，每滿一年發給二個月退休金，滿半年未滿
    1年者以1年計）。
３、至其月平均工資計算，依內政部頒訂之工會會務工作人員管
    理辦法第33條規定，退休金係以會務工作人員在職最後薪額
    為計算基準，而按被告自訂之會務工作人員管理辦法第31條
    第2項前段規定「退休金發給標準，以在本會服務滿1年者，
    按其『月平均工資』發給一個月退休金」，則上開管理辦法
    雖均未如勞動基準法定有平均工資之計算方法，惟探求上訴
    人自訂管理辦法第31條第2項前段之文義內涵觀之，其月平
    均工資計算以退休前1年之工資計算其平均工資，似較符合
    該條文之文義，是被上訴人主張依其退休前1年之工資計算
    其月平均工資，應為可採。而被上訴人其退休1年之月平均
    工資為35,513元，此亦為兩造所不爭執（見本院95年6月19
    日準備程序筆錄），故被上訴人得請求之勞基法適用前之退
    休金為1,029,877元（35,513元X〈6＋23〉基數=1,029,877
    元）。
(三)、綜上所述，本件被上訴人得領取之退休金為1,170,825元（
    140,948元＋1,029,877元），上訴人僅給付923,655元，尚
    有247,170元未給付，則被上訴人依勞基法規定，請求上訴
    人應再給付247,170元，及自起訴狀繕本送達翌日即94年11
    月11日起至清償日之法定遲延利息，洵屬正當，應予准許。
    逾此範圍之請求，為無理由，應予駁回。原審為如上之判決
    ，並依民事訴訟法第389條第1項第3款規定，依職權為假執
    行之宣告，理由雖有不同，惟其結果並無二致，於法並無不
    合。上訴意旨指摘原判決不當，求予廢棄改判，為無理由，
    應駁回其上訴。
六、本件事證已臻明確，兩造其餘攻擊防禦方法及舉證，核與本
    判決結果無影響，無庸一一論列，附此敘明。
七、據上論結，本件上訴為無理由，依民事訴訟法第436條之1第
    3項、第449條第1、2項、第78條，判決如主文。
中　　華　　民　　國　　96　　年　　8 　　月　　22　　日
                民事第二庭    　審判長法　官　康弼周
                                      法  官　陳秋錦
                                  　　法  官　施錫揮
以上正本係照原本作成。
本件不得上訴。
中　　華　　民　　國　　96　　年　　8 　　月　　22　　日
                                      書記官  林文斌
